【裁判字號】    99,易,857
【裁判日期】    991104
【裁判案由】    詐欺
【裁判全文】
臺灣苗栗地方法院刑事判決               99年度易字第857號
公  訴  人  臺灣苗栗地方法院檢察署檢察官
被      告  甲○○
上列被告因詐欺案件，經檢察官提起公訴（99年度偵字第2978號
），本院判決如下：
    主  文
甲○○幫助犯詐欺取財罪，處有期徒刑參月，如易科罰金，以新
臺幣壹仟元折算壹日。
    犯罪事實
一、甲○○明知金融帳戶之存摺、提款卡及其密碼係供自己使用
    之重要理財工具，關係個人財產、信用之表徵，且可預見倘
    將金融帳戶之存摺、提款卡及其密碼交予他人使用，極易被
    利用為與財產有關之犯罪工具，竟仍不顧他人可能遭受財產
    上損害之危險，而基於縱若其金融帳戶被利用作為詐欺取財
    之工具，亦不違背其本意之幫助犯意，於民國98年11月19日
    上午8時30 分前某時，在桃園縣中壢市中壢火車站前某處，
    將其向合作金庫商業銀行苗栗分行（下稱合庫銀行苗栗分行
    ）所申設之帳號000-0000000000號帳戶之存摺、提款卡，提
    供予真實姓名、年籍不詳之成年男子，並告以該提款卡之提
    款密碼。嗣該成年男子及其所屬詐欺集團成員取得上開存摺
    、提款卡及密碼後，旋基於意圖為自己不法所有之犯意聯絡
    ，由詐欺集團成員中某1 名成員，於98年11月19日上午8 時
    30分許，撥打電話予乙○○，假冒臺灣雲林地方法院檢察署
    書記官，佯稱其身份證遭人冒用，帳戶已成警示帳戶，應立
    即將其帳戶內之款項匯入指定帳戶交檢察署保管云云，致乙
    ○○陷於錯誤，而於98年11月19日13時54分許，將新臺幣（
    下同）30萬元之款項，匯入甲○○上開帳戶內，並隨即遭詐
    騙集團成員提領一空，使乙○○因此受有損害，嗣經乙○○
    發覺有異，而報警查獲上情。
二、案經乙○○訴由苗栗縣警察局苗栗分局報請臺灣苗栗地方法
    院檢察署檢察官偵查起訴。
    理  由
壹、證據能力
    按刑事訴訟法第159 條之5 第1 項「被告以外之人於審判外
    之陳述，雖不符前4 條之規定，而經當事人於審判程序同意
    作為證據，法院審酌該言詞陳述或書面陳述作成時之情況，
    認為適當者，亦得為證據」之規定，觀諸其立法理由謂：「
    二、按傳聞法則的重要理論依據，在於傳聞證據未經當事人
    之反對詰問予以核實，乃予排斥。惟若當事人已放棄對原供
    述人之反對詰問權，於審判程序表明同意該等傳聞證據可作
    為證據，基於證據資料愈豐富，愈有助於真實發見之理念，
    此時，法院自可承認該傳聞證據之證據能力。三、由於此種
    同意制度係根據當事人的意思而使本來不得作為證據之傳聞
    證據成為證據之制度，乃確認當事人對傳聞證據有處分權之
    制度。為貫徹本次修法加重當事人進行主義色彩之精神，固
    宜採納此一同意制度，作為配套措施。然而吾國尚非採澈底
    之當事人進行主義，故而法院如認該傳聞證據欠缺適當性時
    （例如證明力明顯過低或該證據係違法取得），仍可予以斟
    酌而不採為證據，爰參考日本刑事訴訟法第326 條第1 項之
    規定，增設本條第1 項。」由此可知，第159 條之5 第1 項
    之規定，僅在強調當事人之同意權，取代當事人之反對詰問
    權，使傳聞證據得作為證據，並無限制必須「不符合同法第
    159 條之1 至第159 條之4 」，始有適用，故依條文之目的
    解釋，第159 條之5 第1 項之規定，並不以被告以外之人於
    審判外之陳述「不符合」同法第159 條之1 至第159 條之4
    有關傳聞證據例外規定之情形，始有其適用（臺灣高等法院
    暨所屬法院96年法律座談會刑事類提案第26 號 研討結果參
    照）。又增訂刑事訴訟法第159 條之5 第1 項所參考之日本
    國刑事訴訟法第326 條第1 項，其文義為「檢察官及被告同
    意作為證據之書面或供述，法院考量該書面或供述作成時之
    情況認為相當時，不論第321 條至前條（第325 條）之規定
    ，亦得作為證據」，可見，我國法所借鏡之日本國法，其操
    作模式係：法院首先確認有無當事人之同意，待確認當事人
    不同意時，始探究該傳聞證據是否該當刑事訴訟法第321 條
    以下（為傳聞例外規定，相當於我國法第159 條之1 至之4
    ）之要件。易言之，當事人之同意乃係傳聞法則例外之第一
    次關口，亦為傳聞法則例外之最先位規定。如當事人同意將
    傳聞證據作為證據使用，法院即毋庸再去論述是否有符合其
    他傳聞例外規定之適用。是本案公訴人、被告如有同意以下
    本院所引用之傳聞證據均作為證據使用，對於本院引用之傳
    聞證據顯已放棄反對詰問權，並同時有賦予證據能力之意思
    表示，則該傳聞證據既已有證據能力，而得作為論罪之依據
    ，於邏輯上本院並毋庸再去細究該傳聞證據是否合致刑事訴
    訟法第159 條之1 至之4 等規定。查本案經本院引用之被告
    以外之人於審判外之言詞或書面陳述，業據檢察官、被告於
    審判程序一致同意作為證據（見本院卷第47頁背面至49頁）
    ，本院審酌前開陳述作成時之情況，尚無違法或證明力明顯
    過低之瑕疵，與本案待證事實復具有相當關連性，亦認為適
    當，依刑事訴訟法第159 條之5 第1 項，以下所引用之傳聞
    證據均得作為證據。
貳、實體部分
一、訊據被告甲○○固坦承有於上開時、地，將所申辦之合庫銀
    行苗栗分行帳戶存摺、提款卡（含密碼），交予一姓名年籍
    不詳之成年男子等情，惟矢口否認有幫助詐欺犯行，辯稱：
    我需要貸款，惟因信用卡有逾期繳款之不良紀錄，無法自銀
    行貸得款項，嗣自從報紙廣告中得知代辦公司可代辦貸款，
    遂依廣告之電話與對方聯絡，該公司人員告訴我要提供存摺
    、提款卡等物，我相信他們的專業，才交付上開物品，但我
    無法預見貸款以外的事情，我怎麼知道會被拿去騙人，我也
    是被害人云云。經查：
(一)、前揭合庫銀行苗栗分行帳號：000-0000000000號帳戶，為被
    告所開立，並於98年11月19日上午8 時30分前某時，在上開
    地點，將該帳戶之存摺、提款卡及密碼等物，交予某一真實
    姓名年籍不詳之成年男子等情，業據被告於警詢、偵查中及
    本院審理時供明在卷（見偵查卷第7 至9 頁、27至28頁、本
    院卷第25、26頁），且有合庫銀行苗栗分行99年8 月31日合
    金苗總字第09900000813 號函附分戶交易明表（存款經辦員
    保管）1 份在卷可稽（見本院卷第9 、11頁）。
(二)、又被害人乙○○於前開時間，遭詐騙而匯款至合庫銀行苗栗
    分行被告所申設之上開帳戶後，該等款項旋於當日遭人分次
    提領一空等情，亦經證人即被害人乙○○於警詢中證述屬實
    （見偵查卷第12、13頁），並有苗栗縣警察局頭份分局頭份
    派出所受理刑事案件報案三聯單、受理各類案件紀錄表、受
    理詐騙帳戶通報警示簡便格式表、內政部警政署反詐騙案件
    紀錄表、合庫銀行苗栗分行98年12月11日合金苗總字第0980
    0012 42 號函附被害人存款憑條、客戶當月份交易資料查詢
    單各1 份附卷足憑（見偵查卷第14至20頁），可見，被告上
    開合庫銀行苗栗分行帳戶之存摺、提款卡（包括密碼）確係
    供作詐欺集團成員向被害人乙○○詐欺取財之匯款帳戶甚明
    。
(三)、被告雖以前揭情詞置辯。然一般人委託銀行、私人或代辦貸
    款公司辦理貸款時，通常僅須交付自己之身分資料或信用資
    料（例如：工作證明、存摺影本、薪資收入證明等）予對方
    ，轉交貸款銀行審核信用狀況及核准貸款額度，且會於申辦
    貸款之際，於作為存款證明之帳戶內，留有相當數額之存款
    ，俾供銀行審核時，信任其有還款能力或工作能力，而可順
    利核准貸款，此為事理之常。被告於本院審理時自承之前因
    逾期繳款，紀錄不良，致無法直接向銀行申辦貸款；又提供
    他人之帳戶僅剩餘1000元等語（見本院卷第27頁、第49頁背
    面），則以被告自行向銀行申辦貸款遭拒之情形，顯係經銀
    行認定不符一般核發款項要件，認定無還款資力，始不予貸
    款，則其如何能僅憑一剩餘1000元金額之帳戶資料，即獲得
    貸款？且被告既知以其個人條件向金融機構申請貸款，勢必
    無法獲准，其何能相信真實姓名、年籍不詳、來歷不明之代
    辦公司人員能為其申辦貸款？
(四)、再者，被告又自承該人告知交付存摺、提款卡係為製造資金
    往來紀錄等語，此情縱係屬實，顯然表示該人欲以虛偽存提
    款項之往來紀錄美化帳面，據以向金融機構詐騙貸款，益見
    ，該不詳成年人已表示欲以此不法手段向他人施詐；佐以被
    告對於製造非其個人實際進行之交易紀錄係與事實不符之行
    為等情亦不否認（見本院卷第26頁），則被告對於該不詳成
    年人有從事不法行為之可能，當有所預見，足徵被告主觀上
    應具有縱使上開不詳成年人於取得該等帳戶資料後，自行或
    轉交他人持以實施不法行為，亦不違背其本意之不確定故意
    至明，縱認被告係於閱報後與對方多次電話聯絡，並基於貸
    款目的而交付上開帳戶資料，亦無從據此為有利被告之認定
    ，是其所辯主觀上無幫助犯意乙節，尚不足採。
(五)、按刑法上之故意，分為直接故意與間接故意。行為人對於構
    成犯罪之事實，明知並有意使其發生者，為直接故意；行為
    人對於構成犯罪之事實，預見其發生而其發生並不違背其本
    意者，為間接故意。又幫助犯之成立，以行為人主觀上認識
    被幫助者正欲從事犯罪或係正在從事犯罪，且該犯罪有既遂
    之可能，而其行為足以幫助他人實現構成要件者，即具有幫
    助故意，並不以行為人確知被幫助者係犯何罪名為必要。且
    邇來，利用刮刮樂、融資廣告及行動電話簡訊名義詐欺取財
    之犯罪類型層出不窮，該等犯罪，多數均為避免身分曝光而
    利用人頭帳戶作為出入帳戶，並經媒體廣為披載，被告於本
    案行為時，年約40歲，大學畢業，擔任工程師，業據其自承
    在卷（見本院卷第51頁），顯為成年且具有相當智識及社會
    經驗之人，足認其亦有以銀行帳戶提款使用之經驗，是其對
    於上開詐欺集團犯罪之模式應當有所瞭解。觀之被告所提出
    之報紙廣告記載：「無工作、無薪轉、信用瑕疵、扣薪者、
    負債高，過件率高，專業人士配合」等字樣（見本院卷第39
    頁），顯係一般信用不佳之樣態，自難從銀行貸得款項，則
    該所謂之代辦公司如何能代為辦理？故單憑上開廣告內容，
    已足以啟人疑竇；況且，單純辦理貸款，並不須併同交付提
    款卡及密碼，借款者如將提款卡及密碼一併交付他人，難保
    不為代辦公司或人員於銀行撥款後侵吞入己，而被告在未要
    求對方提供真實姓名年籍之證件資料或提供擔保之情形下即
    行交付上開帳戶資料，顯與一般社會經驗法則及交易常規相
    違，亦難採信。
(六)、綜上所述，被告上開所辯，無足採信。是本案事證明確，被
    告所涉幫助詐欺取財犯行，堪予認定，應依法論科。
二、論罪科刑
    按刑法上之幫助犯，係指以幫助之意思，對於正犯資以助力
    ，而未參與實施犯罪之行為者而言（最高法院49年台上字第
    77號判例意旨參照）。被告將其上開銀行帳戶之存摺、提款
    卡及密碼提供予他人，充作詐騙集團成員詐欺取財之帳戶使
    用，顯係基於幫助他人詐欺取財之犯意，且所為提供帳戶予
    他人之行為係屬刑法詐欺取財罪構成要件以外之行為，自應
    論以幫助犯。是核被告所為，係犯刑法第339 條第1 項、第
    30條第1 項之幫助詐欺取財罪。被告係幫助他人犯詐欺取財
    既遂罪，為幫助犯，爰依刑法第30條第2 項之規定，按正犯
    之刑減輕之。爰審酌被告提供帳戶提款卡及密碼供詐騙集團
    使用，對社會交易安全產生負面影響，造成被害人財物之損
    失，未與被害人和解，犯後否認犯行之態度，復斟酌被告大
    學畢業之智識程度、尚有年幼子女及正當工作之生活狀況、
    因一時經濟困窘之動機、寄望獲得貸款之目的、本身並未實
    際參與本案詐欺取財犯罪之手段，可非難性較小等一切情狀
    ，量處如主文所示之刑，併諭知易科罰金之折算標準，以資
    懲儆。
三、據上論斷，應依刑事訴訟法第299 條第1 項，刑法第339 條
    第1 項、第30條第1 項前段、第2 項、第41條第1 項前段，
    刑法施行法第1 條之1 第1 項、第2 項前段，判決如主文。
本案經檢察官黃明正到庭執行職務。
中    華    民    國    99    年    11    月    4     日
                  刑事第一庭  審判長法  官  林 信 旭
                                    法  官  林 大 為
                                    法  官  林 卉 聆
以上正本證明與原本無異。
如不服本判決應於收受判決後10日內向本院提出上訴書狀，並應
應敘述具體理由。其未敘述上訴理由者，應於上訴期間屆滿後20
日內向本院補提理由書(均須按他造當事人之人數附繕本)「切勿
逕送上級法院」。
                                    書記官  楊 慧 萍
中    華    民    國    99    年    11    月    4     日
附記論罪法條：
刑法第339條
意圖為自己或第三人不法之所有，以詐術使人將本人或第三人之
物交付者，處 5 年以下有期徒刑、拘役或科或併科 1 千元以下
罰金。
以前項方法得財產上不法之利益或使第三人得之者，亦同。
前二項之未遂犯罰之。

司法院資訊處製作；財團法人民間司法改革基金會備份。
